臺灣高等法院高雄分院民事判決　　　　 100年度家上字第67號
上　訴　人　蔡東勳
被 上訴 人　林麗棉
訴訟代理人　張名賢律師
上列當事人間因請求離婚事件，對於民國100 年7 月22日臺灣高
雄地方法院100 年度婚字第335 號第一審判決提起上訴，本院於
100 年12月14日辯論終結，判決如下：
    主  文
原判決廢棄。
被上訴人在第一審之訴駁回。
第一、二審訴訟費用由被上訴人負擔。
    事 實 及 理 由
一、被上訴人主張：兩造於民國86年3 月2 日結婚，婚後育有未
    成年子女蔡嘉烜。兩造已於93年7 月2 日分居，蔡嘉烜與上
    訴人同住，伊對於蔡嘉烜之扶養費並無延遲交付情事，惟上
    訴人卻屢對伊之財產聲請強制執行。於97年間，上訴人聲請
    法院查封伊之房屋，經伊提出給付證明，法院始塗銷查封。
    又於99年間，上訴人對伊訴請給付扶養費，民事裁定於100
    年2 月9 日發出後，伊已備妥支票，俟於同月26日與蔡嘉烜
    會面交往時交付，但上訴人卻未先行通知，逕行帶同法院人
    員及警察至伊住處進行查封，伊隨時擔心財產被查封，實讓
    人無法忍受，已達不堪同居之精神折磨。此外，伊自兩造共
    同住所遷出之原因，係上訴人長期沒有工作，家庭生活費用
    一部分係由上訴人父親支付，且兩造分居迄今，除訴請離婚
    、聲請保護令、酌定與未成年子女會面交往、強制執行等訴
    訟外，全無其他互動，是兩造婚姻顯已難以維持。爰依民法
    第1052條第2 項規定，求為判准兩造離婚等語。
二、上訴人則以：被上訴人於93年7 月無故離家出走，其間均未
    負擔子女扶養費，經伊屢為催告，被上訴人仍拒未交付，故
    伊聲請強制執行乃合法權利之正當行使。又被上訴人數度對
    伊提起離婚訴訟，均經台灣高雄地方法院（下稱高雄地院）
    判決敗訴，本件復請求離婚應屬濫訴，顯無理由等語，資為
    抗辯。
三、原審判決准兩造離婚，上訴人提起上訴，其上訴聲明：(一)原
    判決廢棄。(二)被上訴人在第一審之訴駁回。被上訴人則答辯
    聲明：上訴駁回。
四、兩造於86年3 月2 日結婚，目前婚姻關係仍存續中之事實，
    ，為兩造所不爭執，並有戶籍謄本可稽（原審卷第15、16頁
    ），堪信為真正。至被上訴人訴請離婚事由，則為上訴人所
    否認，是本件之爭點厥為被上訴人依民法第1052條第2 項規
    定請求離婚，有無理由？茲判斷如後。
  (一)按民法第1052條第2 項規定，有同條第1 項以外之重大事由
    ，難以維持婚姻者，夫妻之一方得請求離婚。是否有難以維
    持婚姻之重大事由，判斷標準為婚姻是否已生破綻而無回復
    之希望，此不可由被上訴人已喪失維持婚姻意欲之主觀面加
    以認定，而應依客觀的標準，即難以維持婚姻之事實，是否
    已達於倘處於同一境況，任何人均將喪失維持婚姻希望之程
    度以決之。又難以維持之重大事由，於夫妻雙方就該事由均
    須負責時，應比較衡量雙方之有責程度，僅責任較輕之一方
    ，得向責任較重之他方請求離婚，如雙方之有責程度相同，
    則雙方均得請求離婚，以符公平，且符合民法第1052條第2
    項規定之立法目的（最高法院87年度臺上字第1304號、90年
    度臺上字第1639號判決意旨參照）。
  (二)被上訴人主張屢遭上訴人聲請強制執行之事實，業據其提出
    高雄地院民事執行處98年4 月30日雄院高97司執水字第
    96769 號、100 年2 月23日雄院高100 司執溫字第16152 號
    塗銷查封登記書及收據各1 紙為證（原審卷第4 至6 頁），
    並有高雄地院97年度司執字第96769 號（下稱系爭97年執行
    事件）、同院100 年度司執字第16152 號（下稱系爭100 年
    執行事件）卷可稽。惟查：
  1.被上訴人請求酌定未成年子女蔡嘉烜會面交往等事件，先經
    高雄地院96年度家聲字第175 號裁定後，經兩造提起抗告，
    又經高雄地院於97年7 月31日以97年度家抗字第17號裁定命
    被上訴人應自該裁定確定之日起，至蔡嘉烜成年之日止，按
    月於每月7 日前給付子女扶養費用新台幣（下同）8266元，
    並酌定被上訴人與蔡嘉烜會面交往方式，被上訴人復提起再
    抗告，亦於97年9 月10日駁回再抗告確定。是依前開執行名
    義所載，被上訴人所應給付子女扶養費，自97年9 月10日起
    至10月7 日止部分應於97年10月7 日給付，屆期未給付，上
    訴人始得聲請強制執行。上訴人固於97年9 月24日即持前開
    裁定向高雄地院聲請對被上訴人強制執行，並請求被上訴人
    給付自96年10月1 日起至97年9 月7 日止之扶養費9 萬9192
    元，經執行法院於97年10月29日裁定駁回上訴人請求自96年
    10 月1日起至97年9 月9 日止之強制執行聲請，上訴人乃於
    97 年11 月11日聲請就97年10月7 日、同年11月7 日到期部
    分繼續執行，高雄地院於97年10月30日函請高雄市三民地政
    事務所對被上訴人之不動產為查封登記，並於97年11月6 日
    對被上訴人發自動履行命令，被上訴人始於97年11月22日給
    付上開97年10月7 日、97年11月7 日兩期扶養費1 萬6532元
    等情，此有系爭97年執行事件卷可憑。則上訴人就非執行名
    義之債權聲請強制執行，雖有未合，惟上訴人已於97年11月
    11 日 補正，而被上訴人確於97年10月7 日、同年11月7 日
    到期時未依確定裁定內容給付，迄至同年11月22日始為給付
    ，有遲延給付情事，是上訴人於該債務屆期後，因被上訴人
    未為給付，上訴人乃續為強制執行，乃法律上正當權利行使
    ，並無不當。
  2.又上訴人對被上訴人請求給付自被上訴人離家起至前開97年
    度家抗字第17號裁定確定之日即97年9 月10日期間之子女扶
    養費，業經高雄地院於100 年1 月13日以99年度鳳簡字第
    735 號判決被上訴人應給付上訴人32萬7951元，及自99年7
    月27日起至清償日止，按年息5%計算之利息，並得依職權為
    假執行。嗣被上訴人認該判決金額有誤算情形，故於100 年
    2 月8 日聲請更正，經高雄地院於同月9 日以裁定更正被上
    訴人應給付之本金部分為22萬7951元，該更正裁定於同年2
    月15日送達由兩造收受，且前開判決及更正裁定分別於100
    年2 月8 日及同年3 月1 日確定在案，業有高雄地院99 年
    度鳳簡字第735 號卷可稽。上訴人則係該民事判決尚未確定
    前，即於100 年1 月27日持該民事判決向高雄地院聲請對被
    上訴人之財產為強制執行，高雄地院並依其所聲請而於同年
    2 月1 日函請高雄市三民地政事務所為先行對上訴人之不動
    產查封登記，嗣執行法院於同年2 月23日對被上訴人之財產
    實施現場查封，經兩造當場協商，被上訴人交付支票履行債
    務，上訴人則撤回執行在案，此亦有系爭100 年執行事件卷
    可按。準此，上訴人雖於判決尚未確定前即聲請強制執行，
    惟該判決既得依職權為假執行，縱裁判尚未確定，被上訴人
    有未給付之事實，上訴人對之為強制執行，亦無不合。反之
    ，被上訴人既於受催告時即負有給付義務，並非判決確定或
    更正裁定確定時債務始為到期，是被上訴人既有遲延給付情
    事，尚難認上訴人之聲請不符適當原則、必要原則、比例原
    則，而屬權利濫用，被上訴人遽指上訴人上開強制執行行為
    因而造成兩造婚姻破裂，且可責性較高，自無足取。
  (三)至被上訴人前數度提起離婚訴訟，以及兩造間迭互有聲請保
    護令訴訟，臚列如下：
  1.被上訴人自93年7 月2 日自兩造位於高雄市○○區○○路18
    5 號共同住所遷出後，於93年7 月26日向高雄地院訴請離婚
    （93年度婚字第1203號），於該案審理期間，上訴人亦提起
    請求履行同居之反訴，嗣於94年3 月2 日判決被上訴人離婚
    之訴駁回，被上訴人應與上訴人履行同居，並於94年4 月1
    日確定在案，此有該判決可稽（本院卷第104 至109 頁），
    並有該卷核閱屬實。其後，被上訴人並未返回兩造上揭共同
    住所與上訴人同居，復於97年3 月11日向高雄地院訴請離婚
    （97年度婚字第546 號），嗣於98年6 月23日判決駁回被上
    訴人之訴後，兩造均未再上訴而告確定，此有該判決可憑（
    本院卷第47頁），復有該卷可參。再者，高雄地院97年度婚
    字第546 號判決後，被上訴人仍未與上訴人同居，再於99年
    9 月27日向高雄地院訴請離婚（99年度婚字第977 號），該
    離婚訴訟審理中，因兩造經合法通知，分別於99年11月30日
    、同年12月28日兩次言詞辯論期日均無正當理由未到庭，故
    視為被上訴人撤回其訴，亦有該案卷宗可佐，堪認屬實。依
    上觀之，被上訴人既經判決認定應與上訴人履行同居義務，
    迄今均未履行，其離家即屬無正當理由，兩造因被上訴人離
    家而造成婚姻破裂，自應屬被上訴人具有可歸責性。
  2.又兩造間互相聲請民事通常保護令，計有：被上訴人以上
    訴人曾對其言語暴力及對未成年子女蔡嘉烜毆打等情，向高
    雄地院聲請核發保護令，經該院以95年度家護第792 號裁定
    駁回在案。上訴人曾以被上訴人於95年11月12日遭被上訴
    人猛按汽車喇叭致使其驚恐不已，未幾又發現住處木門遭被
    上訴人破壞等節，業經高雄地院於96年3 月29日核發96年度
    家護字第52號民事通常保護令，內容係命被上訴人不得對上
    訴人實施身體或精神上之不法侵害行為，以及被上訴人不得
    直接或間接對上訴人為騷擾行為。再被上訴人執以上訴人
    迭寄信函至被上訴人之工作場所，家族公司或娘家等地，要
    求被上訴人履行同居義務，並要求收信人讓其檢視被上訴人
    之財產狀況，其行為持續至96年5 月間，對於被上訴人造成
    騷擾情事，經向高雄地院提出聲請，於96年12月31日獲准核
    發96年度家護字第1515號民事通常保護令，內容命上訴人不
    得對被上訴人實施身體或精神上之不法侵害行為，以及上訴
    人不得直接或間接對被上訴人為騷擾、通話、通信之行為。
    上訴人復主張被上訴人於96年10月9 日、同月10日，陸續
    打電話至上訴人住處，均不出聲，又曾當蔡嘉烜之面，辱罵
    上訴人「大笨蛋」、「大豬頭」、「沒有用的人」，造成騷
    擾及精神上之虐待，致使上訴人精神困擾不已，而向高雄地
    院聲請獲准於96年12月31日核發96年度家護字第1780號民事
    通常保護令在案，內容係命被上訴人不得對上訴人實施身體
    或精神上之不法侵害行為，以及被上訴人不得直接或間接對
    上訴人為騷擾、通話、通信或其他非必要之聯絡行為，有效
    期間為8 月。被上訴人曾以99年9 月25日上訴人至其工作
    場所及多次傳送簡訊騷擾一節，向高雄地院聲請保護令，經
    以99年度家護字第2071號裁定駁回在案，以上有民事通常保
    護令及裁定共5 份可稽（原審卷第48至61頁）。是上訴人聲
    請2 次保護令均經准許（即96年度家護字第52號、第1780號
    ），而被上訴人聲請3 次保護令，僅准許1 次（即96 年 度
    家護字第1515號），其餘均遭駁回。又上訴人上述迭寄信函
    至被上訴人之工作場所、家族公司或娘家等地，要求被上訴
    人履行同居義務，並要求收信人讓其檢視被上訴人之財產狀
    況等情事，其手段雖有不當，但僅為騷擾階段，且係肇因於
    被上訴人無故離家及未給付未成年子女扶養費緣故，相較於
    被上訴人對上訴人以猛按喇叭、破壞木門、辱罵等行為，上
    訴人之歸責性應較被上訴人為低，堪以認定。
  (四)綜合上情，審酌婚姻之締結係以誠摯情感為基礎，以雙方相
    互扶持、建立圓滿家庭生活為目的，惟被上訴人自承兩造間
    除互相提起訴訟外，平日幾無互動，足見兩造分居後各自生
    活，其思想、感情及生活習性已有相當差異，糾紛頻起，並
    嚴重危及雙方婚姻關係之基礎，客觀上堪認兩造之婚姻已生
    破綻而無回復之望。惟兩造分居係因被上訴人無正當理由而
    離家，且因被上訴人未履行同居義務，導致兩造迭起訴訟及
    強制執行，裂痕擴大，婚姻產生難以維持之重大事由，此事
    由應由被上訴人負較大責任，業已認定如前，揆諸首開說明
    ，無從准許責任較重之被上訴人向責任較輕之上訴人請求離
    婚。從而，被上訴人依民法第1052條第2 項規定請求離婚，
    難認有據。
五、被上訴人請求兩造離婚，既無理由，則對於兩造所生未成年
    子女蔡嘉烜權利義務之行使或負擔應歸屬於何造，暨如何酌
    定對蔡嘉烜會面交往方式，始符合其最佳利益之爭點，即無
    審究之必要。
六、綜上所述，被上訴人依民法第1052條第2 項之規定，訴請判
    決離婚，為無理由，不應准許。原審判決准予兩造離婚，自
    有未洽。上訴意旨指摘原判決不當，求予廢棄改判，為有理
    由。自應由本院予以廢棄改判，諭知如主文第二項所示。本
    件事證已臻明確，兩造其餘攻擊防禦方法及舉證，均與判決
    結果不生影響，爰不予論述，併此敘明。
據上論結，本件上訴為有理由，依民事訴訟法第450 條、第78條
，判決如主文。
中    華    民    國   100    年    12    月    30    日
                            家事法庭
                                審判長法官  曾錦昌
                                法      官  鄭月霞
                                法      官  魏式璧
以上正本證明與原本無異。
如對本判決上訴，須於判決送達後20日內向本院提出上訴狀，其
未表明上訴理由者，應於上訴後20日內向本院提出上訴理由書（
均須按他造當事人之人數附繕本）。上訴時應提出委任律師或具
有律師資格之人之委任狀，並依附註條文規定辦理。如委任律師
提起上訴者，應一併繳納上訴審裁判費。
中    華    民    國   100    年    12    月    30    日
                                書  記  官  林佳蓉
附註：
民事訴訟法第466 條之1 ：
對於第二審判決上訴，上訴人應委任律師為訴訟代理人，但上訴
人或其法定代理人具有律師資格者，不在此限。
上訴人之配偶、三親等內之血親、二親等內之姻親，或上訴人為
法人、中央或地方機關時，其所屬專任人員具有律師資格並經法
院認適當者，亦得為第三審訴訟代理人。
第1 項但書及第2 項情形，應於提起上訴或委任時釋明之。